ACORDAO-COMPLETO-2389223

ACÓRDÃO 2933/2019 ATA 47/2019 - PLENÁRIO

VISTOS, relatados e discutidos estes autos de representação, com pedido de medida cautelar, formulada pela extinta Secretaria de Controle Externo no Estado do Rio de Janeiro (Secex-RJ) , que, no exercício das suas atribuições, analisou denúncia de superfaturamento encaminhada ao TCU, a fim de avaliar os possíveis riscos de utilização indevida de recursos públicos pelo Hospital Federal de Bonsucesso (HFB) no âmbito dos Contratos 11/2011 (diversos serviços) , 3/2013 (profissionais alocados na creche Itália Franco, para filhos dos servidores do HFB) , 15/2014 (serviços de limpeza) e 17/2015 (serviços de apoio operacional) ,
ACORDAM os Ministros do Tribunal de Contas da União, reunidos em Sessão Plenária, ante as razões expostas pelo Relator e com fulcro no art. 276, caput, do Regimento Interno do TCU (RI/TCU) , em:
9.1. referendar a medida cautelar adotada por meio do despacho contido na peça 190 destes autos, transcrito no relatório que precede este acórdão, bem como as medidas acessórias constantes no mencionado despacho; 
9.2. dar ciência desta deliberação ao Hospital Federal de Bonsucesso e às empresas Star S Service Comércio - Conservação e Limpeza Ltda., à Nova Rio Serviços Gerais Ltda. e à Atrio - Rio Service Tecnologia e Serviços Ltda.

Referendo de cautelar em processo de representação sobre indícios de utilização indevida de recursos públicos pelo Hospital Federal de Bonsucesso (HFB).

Hospital Federal de Bonsucesso.

3. Interessados/Responsáveis:
3.1. Interessado: Identidade preservada (art. 55, caput, da Lei n. 8.443/1992) e Tribunal de Contas da União.
3.2. Responsável: Identidade preservada (art. 55, caput, da Lei n. 8.443/1992).

13.1. Ministros presentes: José Mucio Monteiro (Presidente), Walton Alencar Rodrigues, Benjamin Zymler, Augusto Nardes (Relator), Aroldo Cedraz, Raimundo Carreiro e Ana Arraes.
13.2. Ministros-Substitutos convocados: Augusto Sherman Cavalcanti e Marcos Bemquerer Costa.
13.3. Ministro-Substituto presente: André Luís de Carvalho.

ACORDAO-COMPLETO-2481842

Acórdão 2274/2021 - Plenário

ACORDAO-COMPLETO-2469430

Acórdão 900/2021 - Plenário

ACORDAO-COMPLETO-2456443

Acórdão 231/2021 - Plenário

ACORDAO-COMPLETO-2436073

Acórdão 2756/2020 - Plenário

ACORDAO-COMPLETO-2397362

Acórdão de Relação 395/2020 - Plenário

Acórdão de Relação

ACORDAO-COMPLETO-2392443

Acórdão de Relação 15/2020 - Plenário

AUGUSTO NARDES

Adoto como relatório o despacho que fundamentou a concessão da medida cautelar ora em apreciação (peça 190) :
	"Trata-se de representação, com pedido de medida cautelar, formulada pela extinta Secretaria de Controle Externo no Estado do Rio de Janeiro (Secex-RJ) , que, no exercício das suas atribuições, analisou denúncia de superfaturamento encaminhada ao TCU, a fim de avaliar os possíveis riscos de utilização indevida de recursos públicos pelo Hospital Federal de Bonsucesso (HFB) no âmbito dos Contratos 11/2011 (diversos serviços) , 3/2013 (profissionais alocados na creche Itália Franco, para filhos dos servidores do HFB) , 15/2014 (serviços de limpeza) e 17/2015 (serviços de apoio operacional) .
2.	Os apontamentos constantes da denúncia tratam basicamente de itens com valores desarrazoados da planilha de custos e formação de preços, como por exemplo 'Custos Indiretos' e 'Lucro', de uma única contratada (Nova Rio Serviços Gerais Ltda.) , que firmou diversos contratos ao longo dos últimos oito anos com o Hospital Federal de Bonsucesso, recebendo o montante de R$ 276.930.517,82 ao longo do período de janeiro de 2005 a janeiro de 2018.
3.	Após análises preliminares e a realização de diligências ao HFB e ao Instituto Nacional de Traumatologia e Ortopedia Jamil Hadad (INTO) (peças 15, 97 e 98) , o auditor da Secretaria de Controle Externo de Aquisições Logísticas (Selog) responsável pela análise da documentação recebida (peças 17 a 84, 101 a 147 e 152 a 160) elaborou instrução com proposta de adoção de medida cautelar, oitiva e diligência (peça 187) .
II
4.	Análise da unidade técnica identificou que o Contrato 11/2011 está sendo objeto de Tomada de Contas Especial (TCE) nesta Corte de Contas, a qual apura superfaturamento da ordem de 16 milhões (TC Processo 010.756/2014-0) . 
5.	Constatou, em todos os contratos analisados, sobrepreço em decorrência da inclusão de custeio de plano de saúde aos terceirizados e da cobrança de percentuais elevados de custos indiretos e lucro, muito acima da média de mercado. Constatou-se, também, outras irregularidades em contratos específicos, a exemplo de: valores de salários muito acima do estipulado nas convenções coletivas da categoria ou do salário mínimo regional, quando esse era superior ao valor negociado na respectiva convenção coletiva; inclusão de adicional de insalubridade sem respaldo legal ou normativo; e custos de materiais, equipamentos e uniformes muito acima da média dos valores encontrados em outros hospitais mantidos pelo governo federal no Rio de Janeiro. 
II.1 - Custeio de plano de saúde
6.	Verificou-se que a empresa Nova Rio Serviços Gerais Ltda. incluiu o custeio de plano de saúde para todos os seus terceirizados nos contratos analisados, sem que haja qualquer base legal ou convencional para tal pagamento.
7.	A Advocacia-Geral da União, em sede de consulta, manifestou-se, por meio do Parecer 15/2014/CPLC/DEPCONSU/PGF/AGU (peça 171) , no sentido de considerar ilegal a inclusão, na convenção coletiva de trabalho, de obrigação de custeio do plano de saúde pelo contratante, no caso, a Administração, uma vez que constitui mera liberalidade do empregador, apontando impossibilidade jurídica de sua inclusão em repactuação e de previsão do benefício em futuras contratações. Aponta que a Convenção Coletiva do Trabalho (CCT) que inclui tal previsão afronta o art. 611 da Consolidação das Leis do Trabalho (CLT) . No caso em tela, não há sequer a previsão em convenção coletiva dessa obrigação como cabendo ao contratante, daí ser irregular o seu pagamento por meio de inclusão nas planilhas de custos e formação de preços.
8.	No caso concreto, as convenções coletivas do Sindicato dos Empregados em Empresas de Asseio e Conservação no Município do Rio de Janeiro com o Sindicato das Empresas de Asseio e Conservação (SEAC) , sindicato patronal ao qual a empresa Nova Rio estaria filiada (peça 152, p. 27-58, 176-205, 206-241 e 242-263) , estabelecem, na cláusula vigésima terceira (Plano de Assistência Médica, peça 152, p. 35) , o desconto do valor de R$ 25,00 dos terceirizados para custeio do referido plano. Tal valor permaneceu até a Convenção de 2018/2019, onde, por meio da cláusula vigésima quinta, o valor passou para R$ 27,00 por empregado (peça 152, p. 249) .
9.	Constatou-se nas planilhas dos Contratos 3/2013, 15/2014 e 17/2015 valores de, respectivamente, R$ 540,00 (peça 74, p. 121-132) , R$ 128,27 (peça 22, p. 5-44) e R$ 151,70 (peça 48, p. 304-336) .
10.	Diante de tal irregularidade, a Selog propõe audiência.
II.2 - Percentuais elevados de custos indiretos e de lucro
11.	Verificou-se que a empresa Nova Rio, nas contratações do HFB, costuma utilizar percentuais de custos indiretos e de lucro que destoam do encontrado em outras contratações para os mesmos objetos.
12.	Nos termos da Nota Técnica do Controle Interno do STF 1/2007 (peça 165) , os percentuais razoáveis (justos) seriam de 5% de custos indiretos e 10% de lucro (10,5% efetivos) , ou, em termos combinados, um percentual de 15,5% incidente sobre a soma dos módulos 1 a 4.
13.	O Departamento de Gestão Hospitalar no Rio de Janeiro (DGH/MS) , no âmbito de sua competência definida no Decreto 8.901/2016, contribuiu para a publicação de um pregão único com objetivo de contratar serviços terceirizados de apoio operacional para os nove hospitais e institutos federais do Rio de Janeiro, por meio do Pregão Eletrônico 46/2017 (peças 4-5) , promovido pelo Instituto de Traumatologia e Ortopedia (INTO) . Nesse processo licitatório, todas as 'planilhas de custos e formação de preços' (peça 6) apresentaram os percentuais de 'lucro' e 'custos indiretos' consentâneos com o das licitações do TCU, ou seja, com previsão de 'lucro' de 10% e de 'custos indiretos' de 5%. Referido pregão, conforme relação elaborada a partir dos resultados da licitação (peça 180) , apresentou todos os percentuais de lucro e custos indiretos abaixo de 2,50%, com predominância de valores inferiores a 1%.
14.	No Contrato 17/2015 (serviços de apoio operacional) , a empresa Nova Rio utilizou, em suas planilhas, percentuais de lucro que variaram entre 14,00% e 16,10%, ao passo que os custos indiretos foram orçados em 22,00% em todas as planilhas (peça 176) . Considerando que o lucro incide sobre os custos indiretos, o percentual de lucro, de fato, variou entre 17,08% (14,00% x 1,22) e 19,64% (16,10% x 1,22) , o que resulta em um percentual combinado de aproximadamente 40%, aplicado sobre a soma da remuneração (módulo 1) , benefícios diários e mensais (módulo 2) , materiais e equipamentos (módulo 3) e encargos sociais e trabalhistas (módulo 4) .
15.	No Contrato 15/2014 (serviços de limpeza) , o percentual de custos indiretos foi elevado (14%) e o de lucro foi o previsto na citada Nota Técnica (10%) , ou cerca de 25,4% na soma. Verifica-se em outras contratações desses mesmos serviços (três hospitais federais e universitários) , valores médios de custos indiretos e de lucro bem abaixo (cerca de 7% na soma desses dois percentuais) .
16.	Já no caso do Contrato 3/2013 (profissionais da creche) , os percentuais aplicados nas planilhas foram 22% de custos indiretos e 18% de lucro (21,96% efetivos - 18% x 1,22) , resultando num percentual combinado de 43,96% (22% + 21,96%) . Como parâmetro dessa contratação, toma-se o edital da contratação de serviço de berçário do TCU (Pregão Eletrônico 62/2013) , peça 166, realizado à mesma época e que previu os percentuais de 5% e 10% constantes na Nota Técnica (15,5% combinados) .
17.	Tendo em consideração que as categorias estão sujeitas aos mesmos salários e convenções adotados nos outros hospitais federais, além de percentuais de encargos sociais e trabalhistas ao menos semelhantes, o que demanda que os valores contratados sejam similares, o superfaturamento constatado neste tópico também foi verificado pela análise do mark-up sobre o valor da remuneração (percentual total que incide sobre a remuneração para se chegar ao valor total do posto de serviço) . 
18.	Ante esse superfaturamento, além de oitiva e do envio ao HFB e à empresa Nova Rio de cópia da Nota Técnica do Controle Interno do STF 1/2007, a unidade técnica especializada propõe medida cautelar para que a entidade, até que seja prolatada decisão de mérito deste Tribunal, promova, nos pagamentos das próximas faturas das contratações de serviços terceirizados ainda vigentes, a retenção dos valores referentes aos percentuais de custos indiretos e lucro que excedam aqueles constantes da Nota Técnica do Controle Interno do STF 1/2007, utilizada como parâmetro em vários órgãos e entidades (5% de custos indiretos e 10% de lucro) .
II.3 - Contrato 3/2013 - Profissionais alocados na creche Itália Franco
19.	Constatou-se 4 (quatro) causas para o superfaturamento nesse contrato, a saber: a) inclusão de custeio de plano de saúde, no valor de R$ 540,00 por empregado (valores de 2013) ; b) percentuais de custos indiretos de 22% e de lucro de 18% (21,96% efetivos) ; c) inclusão de adicional de insalubridade, contrariando o disposto no normativo aplicável (Norma Regulamentadora NR-15 do Ministério do Trabalho, que trata de atividades e operações insalubres) ; e d) utilização de salários bastante superiores aos estabelecidos nas convenções coletivas das categorias funcionais envolvidas na contratação (professor, auxiliar de creche e secretária) . As duas primeiras causas são comuns aos demais contratos e já foram tratadas nos tópicos anteriores.
20.	Quanto à terceira causa, relativa ao adicional de insalubridade, no valor de R$ 147,20 por empregado, não foi localizado laudo na documentação disponibilizada pelo HFB que motivasse a inclusão desse adicional. 
21.	O Anexo XIV da referida NR-15, ao relacionar as atividades ou operações insalubres que envolvem agentes biológicos, inclui trabalhos e operações em contato permanente com pacientes, animais ou com material infectocontagiante, em: hospitais, serviços de emergência, enfermarias, ambulatórios, postos de vacinação e outros estabelecimentos destinados aos cuidados da saúde humana. Contudo, tal normativo explicita que o adicional de insalubridade se aplica unicamente ao pessoal que tenha contato com os pacientes, bem como aos que manuseiam objetos de uso desses pacientes, não previamente esterilizados. 
22.	No caso em análise, considerando que os profissionais alocados no Contrato 3/2013 não têm contato com pacientes ou manuseiam objetos de uso desses pacientes, não previamente esterilizados, pois foram contratados para prestarem serviços na creche Itália Franco, que atende aos filhos dos servidores do HFB, não parece razoável a incidência desse adicional única e exclusivamente pela creche fazer parte do hospital.
23.	No tocante à quarta causa, utilização de salários bastante superiores ao estabelecidos nas convenções coletivas, tendo em vista os valores de remuneração (composta da soma do salário com o adicional de insalubridade) utilizada pela empresa Nova Rio (R$ 2.311,25 para o professor, R$ 990,21 para auxiliar de creche e R$ 1.710,13 para secretária (técnico em secretariado) ) e os valores referenciais de mercado, os quais deveriam ter sido utilizados (R$ 1.658,52 para professor, R$ 653,34 para auxiliar de creche e R$ 981,67 para secretária) , constatou-se superfaturamente de, respectivamente, 39,35%, 51,56% e 74,20% para essas funções.
24.	Considerando que o Contrato 3/2013 teve sua vigência encerrada em abril de 2019, após o transcurso de 72 meses, a unidade instrutiva propõe oitiva do HFB.
25.	Após encerramento do citado contrato, o HFB firmou o Contrato 10/2019 (emergencial) , igualmente com a empresa Nova Rio, no valor mensal de R$ 204.701,39 e total de R$ 1.228.209,54. 
26.	Mais recentemente, em 10 de outubro de 2019, o HFB celebrou o Contrato 26/2019 (emergencial, vigência até 5/4/2020) com a empresa Atrio - Rio Service Tecnologia e Serviços Ltda., no valor mensal de R$ 139.004,81 e total de R$ 834.024,66 (valores inferiores aos anteriormente contratado) . Embora tal contratação ainda não tenha sido objeto de análise pela Selog, essa unidade especializada propõe a adoção de medida cautelar para que o HFB, até que seja prolatada decisão de mérito deste Tribunal, promova, nos pagamentos das próximas faturas, a retenção dos valores referentes aos percentuais de custos indiretos e lucro que porventura excedam aqueles constantes da Nota Técnica do Controle Interno do STF 1/2007, utilizada como parâmetro em vários órgãos e entidades, quer seja, 5% de custos indiretos e 10% de lucro.
27.	Além da oitiva e da adoção da referida medida cautelar, a Selog também propõe a realização de diligência para que cópia integral dos processos administrativos relativos às citadas contratações emergenciais (Contratos 10/2019 e 26/2019) seja encaminhada ao Tribunal.
II.4 - Contrato 15/2014 - Serviço de limpeza
28.	Constatou-se três causas para o superfaturamento: a) inclusão indevida de custeio de plano de saúde, no valor de R$ 128,27 por empregado (valores de 2014) ; b) percentual inadequado de custos indiretos de 14%; e c) sobrepreço nos custos de material, equipamentos e uniformes (itens do módulo 3 das planilhas de custos e formação de preços) , no valor total de R$ 1.065,49, quando a média dos custos observados no módulo 3 em outras contratações de hospitais federais (universitários ou não) na região metropolitana do Rio de Janeiro foi de R$ 312,04 (peça 175, p. 2) .
29.	Considerando que as duas primeiras causas já foram tratadas anteriormente, a unidade instrutiva trouxe elementos de outras contratações (contratos com Hospital Federal de Ipanema (HFI) , Hospital Federal da Lagoa (HFL) e Hospital Universitário Antônio Pedro (Niterói) (HUAP) ) e realizou os ajustes adequados e necessários com vista a calcular o superfaturamento no Contrato 15/2014.
30.	Tal superfaturamento foi calculado somente nos itens mais relevantes da contratação, quais sejam, aqueles relativos às tabelas 2 (servente 12x36 horas, diurno, área médico-hospitalar e laboratórios) ; 3 (servente 8 horas diárias, área médico-hospitalar e laboratórios) e 9 (servente 12x36 horas, noturno, área médico-hospitalar e laboratórios) .
31.	Importante ressaltar que se empregou estimativa conservadora para o cálculo do superfaturamento (peça 175, p. 1) , a saber: utilizou-se como parâmetro o maior dos seguintes valores:
i) : 	o preço ajustado, considerando a exclusão do plano de saúde (sem base legal e sem comprovação de pagamento) , com ajustes nos valores de insumos (média dos valores nos contratos do HFI, HFL e HUAP) e aplicação dos percentuais médios de custos indiretos e lucro (contratos HFI, HFL e HUAP) e ajustes aos parâmetros legais ao Edital TCU 64/2015;
ii) : 	o valor médio do mesmo posto nos contratos do HFI, HFL e HUAP, sendo que no caso do HUAP foram realizados ajustes no ISS (de 3% para 5%) e de convenção coletiva (CTT 2015-2016 para CCT 2014-2015) ;
iii) : 	preço do contrato da Nova Rio no HUAP, celebrado com base na CCT 2015-2016 e com vigência no município de Niterói, com ajustes no ISS (de 3% para 5%) e na convenção coletiva (CTT 2015-2016 para CCT 2014-2015) .
32.	O possível débito verificado, em valores originais, foi calculado a partir do superfaturamento mensal estimado - R$ 295.816,00 até o 1º Termo Aditivo (TA) , R$ 343.308,31 do 1º TA até o 3º TA, e R$ 377.737,32 após o 4º TA (peça 175) - levantado nos pagamentos efetuados, totalizando o montante de R$ 19.419.746,81 (conforme memória de cálculo, coluna débito ajustado, constante à peça 183, p. 3 e 4) .
33.	Por pertinente, reproduzo trecho da instrução da unidade técnica especializada de peça 187 que trata do sobrepreço mensal e da retenção cautelar, in verbis:
'58.	Para tanto, foram recalculados os valores das planilhas 2, 3 e 9 (peça 178, p. 2-4) , corrigindo-se o valor do módulo 3 ajustado (R$ 312,04) no mesmo percentual que foi aumentado no Contrato 15/2014, isto é, 13,73%, e manteve-se o valor do plano da saúde vigente, por tratar-se de benefício salarial (supondo-se que esteja sendo pago aos empregados) , razão pela qual entende-se que não deve ser suspenso sem a oitiva da parte.
59.	Assim, chega-se ao valor conservador constante à peça 178, p. 1 para os empregados servente 12x36horas - diurno, que deve ser ajustado de R$ 5.800,34 para R$ 4.547,03, servente 12x36 horas - noturno, que deve ser ajustado de R$ 6.633,58 para R$ 4.955,85, e servente diarista 8 horas, que deve ser ajustado de R$ 6.013,81 para R$ 4.834,60. Multiplicando-se pelos totais de 132, 88 e 32 profissionais, respectivamente, chega-se a um sobrepreço mensal de R$ 350.811,88, o qual deve ser retido em faturas eventualmente não pagas no âmbito do Contrato 15/2014, razão pela qual deve ser determinado ao HFB, cautelarmente, que, imediatamente a partir da notificação da decisão, proceda à retenção do montante de R$ 350.811,88, em cada uma das faturas do Contrato 15/2014 que eventualmente ainda estejam pendentes de pagamento'.
34.	Tendo em vista que o Contrato 15/2014 estava em execução até outubro de 2019, propõe a unidade técnica que seja determinado ao HFB, cautelarmente, que, imediatamente a partir da notificação desta decisão, proceda à retenção do montante de R$ 350.811,88 (memória de cálculo constante à peça 178, p. 1) , em cada uma das faturas do Contrato 15/2014 que eventualmente ainda estejam pendentes de pagamento.
35.	Constatou-se, também, que o HFB celebrou com a empresa Star S Service Comércio - Conservação e Limpeza Ltda., em outubro de 2019, o Contrato 28/2019 (emergencial) , com valor mensal de R$ 1.394.341,87 e total de R$ 8.366.051,22, o qual aparentemente substituiu o Contrato 15/2014 e possui valor mensal significativamente inferior ao que vinha sendo pago no âmbito do referido contrato firmado com a empresa Nova Rio. Desse modo, deve ser solicitado, em sede de diligência, cópia integral do processo administrativo relativo ao Contrato 28/2019.
36.	Embora tal contratação ainda não tenha sido objeto de análise pela Selog, essa especializada propõe a adoção de medida cautelar para que o HFB retenha nas próximas faturas, até que seja prolatada decisão de mérito do TCU, os valores referentes aos percentuais de custos indiretos e lucro que porventura excedam aqueles constantes da Nota Técnica do Controle Interno do STF 1/2007, utilizada como parâmetro em vários órgãos e entidades, quer seja, 5% de custos indiretos e 10% de lucro, além de pagamentos que eventualmente excedam os valores limites calculados nos itens 58 e 59 da instrução da unidade técnica especializada de peça 187, já transcritos no item 33 deste despacho, considerando os parâmetros adotados, na análise, para os custos de materiais, equipamentos e uniformes dos profissionais que realizam os serviços de limpeza.
37.	Por fim, além da oitiva e da adoção de medida cautelar, a Selog também propõe a realização de diligência para que cópia integral do processo administrativo relativo relativo ao Contrato 28/2019 seja encaminhada ao Tribunal.
II.5 - Contrato 17/2015 - Serviço de apoio operacional
38.	No tocante a esse contrato, também firmado com a empresa Nova Rio Serviços Gerais Ltda., foram constatadas apenas duas causas para o superfaturamento: a) inclusão de custeio de plano de saúde, no valor de R$ 151,70 por empregado (valores de 2015) ; e b) percentuais de custos indiretos de 22% e de lucro variando entre 14% e 16,1%, ambos já tratados na análise anterior (comum a todos os contratos) .
39.	Após efetuar os ajustes adequados e necessários com vista a calcular o superfaturamento no Contrato 17/2015, frente aos valores considerados de mercado (montante mensal de R$ 116.723,82, memória de cálculo constante à peça 179) , e considerando que tal contrato, ainda em execução, está quase no fim de sua vigência anual (4/1/2020) , estando, possivelmente, em vias de prorrogação, a Selog propõe que seja determinado ao HFB, cautelarmente, que, imediatamente a partir da notificação desta decisão, proceda à retenção do montante de R$ 116.723,82 em cada uma das faturas do Contrato 17/2015 que ainda estão pendentes de pagamento, bem como aquelas relativas aos aditivos que vierem a ser firmados, até que haja decisão de mérito deste Tribunal.
II.6 - Diligência adicional
40.	Além disso, o auditor da Selog responsável pela instrução processual propõe mais duas medidas, a saber: (i) diligência ao HFB para que informe quem foram os responsáveis, nos exercícios de 2013 a 2019, pela Coordenação-Geral de Administração (ou cargo equivalente) , bem como os gestores responsáveis pelos setores de licitações e contratos; e (ii) determinação ao HFB para que comunique ao Tribunal, tempestivamente, cada uma das medidas adotadas em relação à medida cautelar proposta nestes autos.
III
41.	Ao pronunciar-se nos autos, a Secretária da Selog manifesta integral concordância com a proposta do auditor quanto à adoção da medida cautelar. Entretanto, entendendo tal dirigente que a situação poderá ter desdobramentos que envolvam quantificação de débito, rescisão contratual e/ou responsabilização, sugere que a oitiva seja mais detalhada, que as empresas envolvidas sejam também chamadas a se manifestarem em oitiva e que alertas quanto às possíveis consequências desta apuração sejam informados ao Hospital Federal de Bonsucesso e às empresas, nos termos constantes do item 73 de seu pronunciamento de peça 189.
IV
42.	A representação deve ser conhecida, pois preenche os requisitos de admissibilidade constante do art. 237, inciso VI, do Regimento Interno do TCU, (RI/TCU) , c/c o art. 103, § 1º, da Resolução-TCU 259/2014.
43.	No que diz respeito ao mérito, manifesto concordância com a proposição da Secretaria de Controle Externo de Aquisições Logísticas (Selog) , na forma proposta pela Secretária dessa unidade técnica especializada (peça 189) , cujos fundamentos incorporo às minhas razões de decidir, sem prejuízo de tecer as considerações a seguir.
44.	De fato, restam presentes, neste caso concreto, o fumus boni iuris e o periculum in mora, assim como ausente o periculum in mora reverso, o que legitima e fundamenta a concessão da medida cautelar requerida na representação, inaudita altera parte do órgão contratante, bem como da adoção das medidas complementares propostas pela unidade especializada (oitiva, diligências e alertas) .
45.	Primeiro, quanto ao fumus boni iuris, entendo presente tal pressuposto, ou seja, existe plausibilidade nas alegações apresentadas pelo representante, pois o pressuposto da fumaça do bom direito está amplamente caracterizado pela gravidade das constatações e pela materialização do superfaturamento apurado a cada mês em que os contratos são executados.
46.	No que diz respeito ao periculum in mora, esse pressuposto para a concessão da cautelar também se apresenta evidente, pois, conforme já dito, a cada mês de execução contratual, o possível débito é acrescido, o que exige a adoção de medida urgente com vistas a minimizar o prejuízo ao erário.
47.	Relativamente ao periculum in mora reverso, esse pressuposto está afastado, pois as medidas propostas não suspendem as contratações objeto dos presentes autos, uma vez que são no sentido de reter os valores que porventura excedam aqueles considerados como de mercado. Ademais, não se vislumbra que a medida proposta venha a comprometer o regular funcionamento do Hospital Federal de Bonsucesso.
48.	Ainda que a medida cautelar seja excepcional, não se entrevê que a retenção dos valores considerados acima dos referencias de mercado pode causar prejuízo maior ao que se pretende evitar com a adoção de tal medida.
49.	Em atenção ao disposto no art. 276, § 3º, do RI/TCU, devem ser promovidas as oitivas das partes envolvidas (Hospital Federal de Bonsucesso e empresas Star S Service Comércio - Conservação e Limpeza Ltda., Nova Rio Serviços Gerais Ltda. e Atrio - Rio Service Tecnologia e Serviços Ltda.) para que, no prazo de 15 (quinze) dias, se manifestem sobre as ocorrências descritas na instrução do auditor da Selog, no pronunciamento da Secretária dessa unidade especializada e neste despacho.
V
50.	Ante o exposto, decido:
50.1.	conhecer da presente representação, satisfeitos os requisitos de admissibilidade constantes do art. 237, inciso VI, do Regimento Interno do TCU (RI/TCU) , c/c o art. 103, § 1º, da Resolução-TCU 259/2014;
50.2. 	adotar medida cautelar, sem oitiva prévia, com fulcro no art. 276 do Regimento Interno do TCU, tendo em vista a existência dos elementos necessários para sua adoção, a fim de que o Hospital Federal de Bonsucesso adote, imediatamente após o recebimento da notificação da presente decisão, as medidas elencadas a seguir até que o Tribunal delibere sobre o mérito da matéria ora em apreço:
50.2.1. 	relativamente ao Contrato emergencial 26/2019, firmado com a empresa Atrio - Rio Service Tecnologia e Serviços Ltda., promova a retenção dos valores referentes aos percentuais de custos indiretos e lucro que porventura excedam aqueles constantes da Nota Técnica do Controle Interno do STF 1/2007, utilizada como parâmetro em vários órgãos e entidades, quer seja 5% de custos indiretos, quer seja 10% de lucro;
50.2.2. 	com relação ao Contrato 15/2014, firmado com a empresa Nova Rio Serviços Gerais Ltda., promova a retenção do montante de R$ 350.811,88, em cada uma das faturas que eventualmente ainda estejam pendentes de pagamento, referentes ao potencial sobrepreço verificado nos custos indiretos e insumos (materiais, equipamentos e uniformes) ;
50.2.3. 	quanto ao Contrato emergencial 28/2019, firmado com a empresa Star S Service Comércio - Conservação e Limpeza Ltda., promova a retenção dos valores referentes aos percentuais de custos indiretos e lucro que porventura excedam aqueles constantes da Nota Técnica do Controle Interno do STF 1/2007, utilizada como parâmetro em vários órgãos e entidades, quer seja 5% de custos indiretos, quer seja 10% de lucro, bem como de pagamentos que eventualmente excedam os valores limites calculados nos itens 58 e 59 da instrução da unidade técnica de peça 187, transcritos no item 33 deste despacho, considerando os parâmetros adotados, na análise, para os custos de materiais, equipamentos e uniformes dos profissionais que realizam os serviços de limpeza; 
50.2.4. 	no tocante ao Contrato 17/2015, firmado com a empresa Nova Rio Serviços Gerais Ltda., promova a retenção do montante de R$ 116.723,82 em cada uma das faturas que ainda estão pendentes de pagamento, bem como aquelas relativas aos aditivos que vierem a ser firmados, referentes ao potencial sobrepreço verificado nos custos indiretos e lucro (itens 62 a 69 da instrução e peça 179) ;
50.3.	determinar a oitiva do Hospital Federal de Bonsucesso, com amparo no art. 276, § 3º, do Regimento Interno do TCU, para que, no prazo de quinze dias, se pronuncie em relação aos pressupostos da medida cautelar adotada, aos indícios de irregularidades indicados na instrução da unidade técnica especializada (peças 187 e 189) e neste despacho, e, em especial, quanto aos seguintes fatos:
50.3.1.	em relação ao Contrato 3/2013, manifeste-se quanto às seguintes impropriedades: 
a) inclusão de custeio de plano de saúde, no valor de R$ 540,00 por empregado (valores de 2013) , sem que houvesse obrigação legal para essa previsão e tendo em vista a necessidade de se buscar a proposta mais vantajosa à Administração;
b) percentuais de custos indiretos de 22% e de lucro de 18% (21,96% efetivos) , quando a prática de mercado aponta para 5% de custos indiretos e 10% de lucro (10,5% efetivos) , ou, de forma combinada, um percentual de 15,5%, nos termos da Nota Técnica do Controle Interno do STF 1/2007;
c) inclusão de adicional de insalubridade, contrariando o disposto no normativo aplicável (Norma Regulamentadora NR-15 do Ministério do Trabalho) ; e
d) utilização de salários bastante superiores ao estabelecidos nas convenções coletivas das categorias funcionais envolvidas na contratação (professor, auxiliar de creche e secretária) .
50.3.2.	em relação ao Contrato 15/2014, manifeste-se quanto às seguintes impropriedades: 
a) inclusão indevida de custeio de plano de saúde, no valor de R$ 128,27 por empregado (valores de 2014) , sem que houvesse obrigação legal para essa previsão e tendo em vista a necessidade de se buscar a proposta mais vantajosa à Administração;
b) percentuais inadequados de custos indiretos de 14%, quando a prática de mercado aponta para 5%, nos termos da Nota Técnica do Controle Interno do STF 1/2007; e
c) sobrepreço nos custos de material, equipamentos e uniformes (itens do módulo 3 das planilhas de custos e formação de preços) , no valor total de R$ 1.065,49, quando a média dos custos observados no módulo 3 em outras contratações de hospitais federais (universitários ou não) na região metropolitana do Rio de Janeiro foi de R$ 312,04;
50.3.3.	em relação ao Contrato 17/2015, manifeste-se quanto às seguintes impropriedades: 
a) inclusão de custeio de plano de saúde, no valor de R$ 151,70 por empregado (valores de 2015) , sem que houvesse obrigação legal para essa previsão e tendo em vista a necessidade de se buscar a proposta mais vantajosa à Administração; e
b) percentuais de custos indiretos de 22% e de lucro variando entre 14% e 16,1%, quando a prática de mercado aponta para 5% de custos indiretos e 10% de lucro (10,5% efetivos) , ou, de forma combinada, um percentual de 15,5%, nos termos da Nota Técnica do Controle Interno do STF 1/2007;
50.4.	determinar a oitiva das empresas Star S Service Comércio - Conservação e Limpeza Ltda., Nova Rio Serviços Gerais Ltda. e Atrio - Rio Service Tecnologia e Serviços Ltda., com amparo no art. 250, inciso V, do Regimento Interno do TCU, para que, no prazo de quinze dias, se pronunciem, caso queiram e referente aos contratos de que são signatárias, quanto aos pressupostos da cautelar adotada, aos indícios de irregularidades indicados na instrução da unidade técnica especializada (peças 187 e 189) e neste despacho, e, em especial, mencionados no item 50.2 supra;
50.5.	realizar diligência, com fundamento nos arts. 10, § 1º, e 11 da Lei 8.443/1992 c/c o art. 157 do Regimento Interno do TCU, ao Hospital Federal de Bonsucesso, para que, no prazo de quinze dias, encaminhe ao Tribunal:
a) cópia integral, em meio digital, dos processos administrativos relativos aos Contratos 10/2019, 26/2019 e 28/2019, ou sua disponibilização por meio de acesso eletrônico (SEI) ; 
b) relação com o nome, CPF e cargo ocupado dos responsáveis, nos exercícios de 2013 a 2019, pela Coordenação-Geral de Administração (ou cargo equivalente) , bem como dos responsáveis titulares pelos setores de licitações e contratos e dos responsáveis pela elaboração dos termos de referência/projeto básico, orçamentos estimados e termos aditivos firmados dos contratos 3/2013, 15/2014, 17/2015, 10/2019, 26/2019 e 28/2019;
c) informações quanto a cada uma das medidas efetivadas com relação à medida cautelar ora adotada;
d) demais informações que julgar necessárias; e
e) designação formal de interlocutor que conheça da matéria para dirimir eventuais dúvidas, informando nome, função/cargo, e-mail e telefone de contato;
50.6.	alertar o Hospital Federal de Bonsucesso e as empresas Star S Service Comércio - Conservação e Limpeza Ltda., Nova Rio Serviços Gerais Ltda. e Atrio - Rio Service Tecnologia e Serviços Ltda. quanto à possibilidade de o TCU vir a determinar a descontinuidade dos contratos 17/2015, 26/2019 e 28/2019, caso haja elementos suficientes para a decisão de mérito, que caracterizem afronta às normas legais e/ou a possibilidade de ocorrência de prejuízos à Administração, bem como apurar eventual dano ao erário nos contratos 3/2013, 15/2014, 17/2015, 10/2019, 26/2019 e 28/2019 e promover a respectiva responsabilização de quem lhe deu causa;
50.7.	encaminhar ao Hospital Federal de Bonsucesso e às empresas Star S Service Comércio - Conservação e Limpeza Ltda., à Nova Rio Serviços Gerais Ltda. e à Atrio - Rio Service Tecnologia e Serviços Ltda. cópia do presente despacho, da instrução e do pronunciamento da unidade técnica especializada (peças 187 e 189) , bem como do Parecer 15/2014/CPLC/DEPCONSU/PGF/AGU (peça 171) , da Nota Técnica do Controle Interno do STF 1/2007 (peça 165) e das peças 175, 178 e 179 (cálculo de sobrepreços) , de maneira a embasar as respostas às oitivas.
	À Selog, para o processamento das medidas retro, e posterior instrução da matéria, em caráter de urgência, devendo atentar-se para a possibilidade de emitir, desde logo, pronunciamento definitivo de mérito, em atenção à orientação prescrita na parte final do art. 276, § 6º, do Regimento Interno do TCU." (grifos no original) .
	É o relatório.

não há.

Não atuou.

REPRESENTAÇÃO. INDÍCIOS DE UTILIZAÇÃO INDEVIDA DE RECURSOS PÚBLICOS PELO HOSPITAL FEDERAL DE BONSUCESSO (HFB) NO ÂMBITO DOS CONTRATOS 11/2011, 3/2013, 15/2014 e 17/2015. VALORES DESARRAZOADOS DA PLANILHA DE CUSTOS E FORMAÇÃO DE PREÇOS. SUPERFATURAMENTO. CONFIGURAÇÃO DO FUMUS BONI JURIS E DO PERICULUM IN MORA. AUSÊNCIA DO PERICULUM IN MORA REVERSO. CONCESSÃO DE MEDIDA CAUTELAR INAUDITA ALTERA PARTE. OITIVA. DILIGÊNCIA. ALERTA. REFERENDO DO PLENÁRIO.

REPRESENTAÇÃO (REPR)

Secretaria de Controle Externo de Aquisições Logísticas (Selog).

Trata-se de representação, com pedido de medida cautelar, formulada pela extinta Secretaria de Controle Externo no Estado do Rio de Janeiro (Secex-RJ) , que, no exercício das suas atribuições, analisou denúncia de superfaturamento encaminhada ao TCU, a fim de avaliar os possíveis riscos de utilização indevida de recursos públicos pelo Hospital Federal de Bonsucesso (HFB) no âmbito dos Contratos 11/2011 (diversos serviços) , 3/2013 (profissionais alocados na creche Itália Franco, para filhos dos servidores do HFB) , 15/2014 (serviços de limpeza) e 17/2015 (serviços de apoio operacional) .
2. 	Após análises preliminares e a realização de diligências ao Hospital Federal de Bonsucesso (HFB e ao Instituto Nacional de Traumatologia e Ortopedia Jamil Hadad (INTO) (peças 15, 97 e 98) , a Secretaria de Controle Externo de Aquisições Logísticas (Selog) , responsável pela análise da documentação recebida (peças 17 a 84, 101 a 147 e 152 a 160) , pugnou pelo endereçamento de determinação cautelar, sem oitiva prévia, ao ) HFB para que retenha valores em decorrência de indícios de superfaturamento nos Contratos 15/2014, 17/2015, 26/2019 e 28/2019, até que o Tribunal delibere sobre o mérito da matéria ora em apreço (peças 187-189) .
3.	Propôs, também, a realização de diligência e de oitiva, do HFB e das empresas Star S Service Comércio - Conservação e Limpeza Ltda., Nova Rio Serviços Gerais Ltda. e Atrio - Rio Service Tecnologia e Serviços Ltda., e a expedição de alerta informando quanto às possíveis consequências da presente apuração aos referidos hospital e empresas;
4.	Mediante o despacho exarado em 28/11/2019 (peça 190) , acolhi as medidas alvitradas pela unidade técnica especializada. 
	Antes as razões de decidir apresentadas no relatório precedente e com fundamento no art. 276, § 1º, do Regimento Interno do TCU, voto por que seja adotada a decisão que ora submeto à apreciação deste Colegiado. 
TCU, Sala das Sessões Ministro Luciano Brandão Alves de Souza, em.
Ministro JÕAO AUGUSTO RIBEIRO NARDES 
Relator
TCU, Sala das Sessões Ministro Luciano Brandão Alves de Souza, em 4 de dezembro de 2019.
AUGUSTO NARDES 
Relator